臺灣新竹地方法院民事裁定　　　　　　100年度消債聲字第5號
聲　請　人　黃玉琪
上列當事人聲請免責事件，本院裁定如下：
    主  文
債務人黃玉琪應不免責。
    理  由
一、按法院為終止或終結清算程序之裁定確定後，除別有規定外
    ，應以裁定免除債務人之債務，消費者債務清理條例第132
    條定有明文。又法院裁定開始清算程序後，債務人有薪資、
    執行業務所得或其他固定收入，而普通債權人之分配總額低
    於債務人聲請清算前二年間，可處分所得扣除自己及依法應
    受其扶養者所必要生活費用之數額者，法院應為不免責之裁
    定，但債務人證明經普通債權人全體同意者，不在此限，復
    為同條例第133 條所明定。另債務人有下列各款情形之一者
    ，法院應為不免責之裁定，但債務人證明經普通債權人全體
    同意者，不在此限：一、於七年內曾依破產法或本條例規定
    受免責；二、隱匿、毀損應屬清算財團之財產，或為其他不
    利於債權人之處分；三、捏造債務或承認不真實之債務；四
    、因浪費、賭博或其他投機行為，致財產顯然減少或負擔過
    重之債務，而生開始清算之原因；五、於清算聲請前一年內
    ，已有清算之原因，而隱瞞其事實，使他人與之為交易致生
    損害；六、明知已有清算原因之事實，非基於本人之義務，
    而以特別利於債權人中之一人或數人為目的，提供擔保或消
    滅債務；七、隱匿、毀棄、偽造或變造帳簿或其他會計文件
    之全部或一部，致其財產之狀況不真確；八、故意於財產及
    收入狀況說明書為不實之記載，或有其他故意違反本條例所
    定義務之行為，亦為同條例第134 條所明定。而消費者債務
    清理條例之立法目的，在兼顧債權人、債務人雙方之利益，
    使陷於經濟上困境之消費者得以清理債務，利用此兩種不同
    程式妥適調整債務人與債權人及其他利害關係人間之權利義
    務關係，保障債權人獲得公平受償，並謀求消費者經濟生活
    之更生機會。申言之，上開制度並非在使債務人恣意消費所
    造成之債務，轉嫁予債權人負擔，故法律所設債務人免責之
    制度，應在鼓勵勤勞誠實之債務人，而非縱容投機不誠實之
    債務人，倘債務人不思如何履行清償債務，反而算計利用消
    債條例中之免責制度，自與前開立法本旨有違。再者，消費
    者依清算程式清理債務，債權人已因之蒙受相當損失，其程
    序之進行應秉持公正與誠信，如債務人對於清算之原因有可
    歸責性，或有虛偽不實、違反誠信、違反本條例所定義務之
    行為，致害及債權人之權益，或影響清算程式之進行，自不
    宜予以免責（消費者債務清理條例第132 條立法理由參照）
    。
二、經查：
（一）本件聲請人即債務人於民國（下同）98年3 月10日聲請消
      費者債務清理更生事件，前經本院於99年4 月30日以98年
      度消債更字第44號民事裁定於當日下午4 時開始更生程序
      ，並經本院以99年度司執消債更第27號事件進行更生程序
      ；嗣因聲請人所提之更生方案未能獲債權人會議可決，本
      院亦認更生方案清償成數過低，且聲請人有奢侈浪費之嫌
      而不宜逕行認可更生方案，經本院於99年11月30日以99年
      度消債清字第11號民事裁定更生方案不予認可，並自99年
      11月30日下午4 時開始清算程序，復因聲請人之清算財團
      財產不敷清償清算程序所需之財團費用及債務，經本院司
      法事務官於100 年4 月13日以100 年度司執消債清字第1
      號為清算程序終止之裁定確定在案等事實，業經本院依職
      權查核上開各事件之卷宗無誤。又本件聲請人實得月收入
      應以新台幣（下同）27,000元計之，扣除行政院公佈97年
      臺灣省最低生活費用9,829 元，及其未成年子女林淑慧之
      扶養費用4,915 元（9,829 元由夫妻各分擔一半）仍餘12
      ,256元之餘額可供還款（計算式：27,000－9,829 －4,91
      5 ＝12,256）（本院99年度消債清字第11號裁定可參）。
      然本件係因聲請人之清算財團財產不敷清償清算程序所需
      之財團費用及債務，經本院司法事務官裁定終止清算程序
      ，故普通債權人並未因此獲任何分配，堪認普通債權人之
      分配總額顯然低於債務人聲請清算前二年間，可處分所得
      扣除自己及依法應受扶養者所必要生活費用之數額，是依
      上揭說明，應裁定聲請人不予免責，又聲請人積欠3,291,
      418 元之債務（有本院編制之債權表可稽）而言，聲請人
      為66年12月16日出生，現年方34歲，推算至其法定退休年
      齡65歲為止（依勞動基準法第54條規定），尚有31年之工
      作能力，若法院准許聲請人免責則有違公平正義。
（二）聲請人聲請意旨雖稱其97年間因公司減薪、致聲請人每月
      收入約僅1 萬餘元，除須負擔房租與女兒林淑慧之撫養費
      等必要生活費用外，尚遭債權人聲請法院強制扣薪1/3 ，
      堪認欠缺清償能力，而有清償債務之困難云云。惟本件聲
      請人實得月收入應以27,000元計之，前已敘明。顯見聲請
      人明知其本身收入不高，對大量消費或連續性借款並無清
      償能力，本應量入為出，節約消費，惟依債權銀行所檢具
      聲請人之信用卡消費明細或現金卡提領明細資料觀之：
  １、富邦商業銀行部分：聲請人於93年8 月22日、94年2 月5
      日、94年7 月15日、94年9 月17日、95年2 月18日於中國
      信託商業銀行分別消費6,000 元、12,000元、5,000 元、
      3,000 元、8,000 元；93年6 月25日、94年5 月27日於新
      竹國際商業銀行分別消費3,000 元、8,000 元；93年9 月
      20日於國泰世華銀行消費5,000 元；93年10月11、15日分
      別於新竹大遠百消費2,990 元、1,550 元、94年10月16日
      於太平洋崇光百貨股份有限公司新竹分公司共消費12,550
      元，此有富邦商業銀行信用卡客戶滯納消費款明細資料附
      於本院99年度司執消債更字第27號卷及100 年度司執消債
      清字第1 號卷可參。
  ２、慶豐銀行部分：聲請人於90年7 月9 日、90年7 月12日、
      90年12月24日、91年2 月4 日、91年2 月15日、91年5 月
      20日、91年7 月1 日、91年8 月12日、91年9 月30日、91
      年10月8 日於慶豐銀行消費35,000元、5,000 元、20,000
      元、10,000元、10,000元、15,000元、10,000元、5,000
      元、40,000元、20,000元；90年7 月31日於民弘加油站股
      份有限公司消費3,000 元、90年8 月2 日於桃苗汽車股份
      有限公司消費10,290元；91年12月4 日、92年2 月10日、
      92年3 月3 日、92年3 月25日、92年4 月10日、92年5 月
      22日、92年6 月9 日、92年8 月4 日、92年8 月18日、92
      年10月6 日、92年11月21日、93年1 月14日、93年4 月9
      日、93年10月26日於新竹國際商業銀行分別消費8,000 元
      、5,000 元、2,000 元、3,000 元、3,000 元、2,000 元
      、6,000 元、2,000 元、3,000 元、5,000 元、6,000 元
      、26,000元、6,000 元、5,000 元；93年5 月19日、93年
      6 月25日、93年7 月7 日、93年8 月11日、94年2 月5 日
      、94年3 月8 日、94年5 月23日於中國信託商業銀行消費
      3,000 元、5,000 元、3,000 元、2,000 元、5,000 元、
      3,000 元、10,000元、94年8 月5 日於台新國際商業銀行
      股份有限公司消費8,000 元；92年12月27日、93年11月24
      日於太平洋崇光百貨股份有限公司新竹分公司分別消費2,
      952 元、3,816 元，此有慶豐銀行信用卡會員消費明細表
      附於本院100年度司執消債清字第1 號卷可參。
  ３、日盛國際商業銀行部分：聲請人於94年間因汽車貸款，於
      94年11月4 日以簽發本票之方式借款100,000 元，此有日
      盛國際商業銀行股份有限公司陳報狀暨臺灣桃園地方法院
      96年度票字第9719號裁定附於本院100 年度司執消債清字
      第1 號卷可參。
  ４、綜上，聲請人明知其每月收入僅約27,000元，竟於未衡量
      自身有無充分償債能力之情況下，持續、密集持信用卡或
      現金卡於百貨公司、汽車公司等處大額消費，且嗣已至無
      力清償之際竟仍大量申請代償、預借現金或貸款，足徵聲
      請人於清償能力不足之情形下，猶未撙節開銷，據實控制
      支出，避免不必要之花費以降低負債，則其恣意花費任令
      債務增加至難以負擔而終致不能清償，自堪認係因奢侈、
      浪費之行為而導致負擔過重之債務，且為開始清算之原因
      ，與消費者債務清理條例第134 條第4 款所規定「浪費、
      賭博或其他投機行為，致財產顯然減少或負擔過重之債務
      ，而生開始清算之原因」之不免責事由相當。
三、綜上所述，本件聲請人既有消費者債務清理條例第133 條及
    第134 條第4 款所列不應免責之事由，且聲請人又未證明經
    普通債權人全體同意免責，揆諸前揭法條規定及說明，本件
    債務人不得免責，爰裁定如主文。
中    華    民    國   100    年    5     月    31    日
                  民事第一庭    法  官  陳順珍
以上正本係照原本作成。
如對本裁定抗告須於裁定送達後10日內向本院提出抗告狀。
中    華    民    國   100    年    5     月    31    日
                                書記官  陳筱筑